臺灣桃園地方法院民事裁定
111年度消債職聲免字第50號
債  務  人  謝芳芳  
代  理  人  李律民律師（法律扶助律師）                  
債  權  人  臺灣中小企業銀行股份有限公司

法定代理人  林謙浩  


債  權  人  台北富邦商業銀行股份有限公司

法定代理人  程耀輝  


債  權  人  國泰世華商業銀行股份有限公司

法定代理人  郭明鑑  


債  權  人  滙豐(台灣)商業銀行股份有限公司

法定代理人  麥康裕  


債  權  人  遠東國際商業銀行股份有限公司

法定代理人  周添財  


債  權  人  玉山商業銀行股份有限公司


法定代理人  黃男州  
代  理  人  朱逸君  
債  權  人  星展(台灣)商業銀行股份有限公司


法定代理人  林鑫川  


債  權  人  台灣金聯資產管理股份有限公司


法定代理人  施俊吉  


債  權  人  合作金庫資產管理股份有限公司

法定代理人  蔡見興  
代  理  人  吳哲毅  
債  權  人  金陽信資產管理股份有限公司

法定代理人  林志亮  
代  理  人  陳信華  
債  權  人  滙誠第二資產管理股份有限公司

法定代理人  莊仲沼  


上列當事人間因消費者債務清理之職權免責事件，本院裁定如下
：
    主  文
債務人謝芳芳應不免責。
    理  由
一、按法院為終止或終結清算程序之裁定確定後，除別有規定外
    ，應以裁定免除債務人之債務，消費者債務清理條例（下稱
    消債條例）第132條定有明文。次按法院裁定開始清算程序
    後，債務人有薪資、執行業務所得或其他固定收入，扣除自
    己及依法應受其扶養者所必要生活費用之數額後仍有餘額，
    而普通債權人之分配總額低於債務人聲請清算前二年間，可
    處分所得扣除自己及依法應受其扶養者所必要生活費用之數
    額者，法院應為不免責之裁定。但債務人證明經普通債權人
    全體同意者，不在此限。又債務人有下列各款情形之一者，
    法院應為不免責之裁定。但債務人證明經普通債權人全體同
    意者，不在此限：㈠七年內曾依破產法或本條例規定受免責
    。㈡故意隱匿、毀損應屬清算財團之財產，或為其他不利於
    債權人之處分。㈢捏造債務或承認不真實之債務。㈣聲請清算
    前二年內，因消費奢侈商品或服務、賭博或其他投機行為，
    所負債務之總額逾聲請清算時無擔保及無優先權債務之半數
    ，而生開始清算之原因。㈤於清算聲請前一年內，已有清算
    之原因，而隱瞞其事實，使他人與之為交易致生損害。㈥明
    知已有清算原因之事實，非基於本人之義務，而以特別利於
    債權人中之一人或數人為目的，提供擔保或消滅債務。㈦隱
    匿、毀棄、偽造或變造帳簿或其他會計文件之全部或一部，
    致其財產之狀況不真確。㈧故意於財產及收入狀況說明書為
    不實之記載，或有其他故意違反本條例所定義務之行為，致
    債權人受有損害，或重大延滯程序，消債條例第133、134條
    亦有明定。是法院為終止或終結清算程序之裁定確定後，如
    查明債務人有消債條例第134條各款所定之情形者，除債務
    人能證明經普通債權人全體同意免責外，應為不免責之裁定
    。
二、經查，本件債務人謝芳芳，前因有不能清償債務情事，於民
    國109年11月19日聲請消費者債務清理法院前置調解，後調
    解不成立，債務人嗣於110年3月16日向本院聲請清算，再經
    本院於110年4月30日以110年度消債清字第29號裁定債務人
    於110年4月30日下午5時起開始清算程序，並命司法事務官
    進行本件清算程序，司法事務官則以110年度司執消債清字
    第34號案加以進行，司法事務官認據債務人所提出之綜合所
    得稅、財產歸屬資料清單、中華民國保險商業同業公會查詢
    結果表、本院依職權調查債務人稅務電子閘門財產所得調件
    明細，及本院司法事務官於清算執行程序之調查，可知債務
    人名下無財產或商業型保單價值，於南山人壽保險股份有限
    公司之保單無解約金，是以債務人名下財產已不敷清償財團
    費用、財團債務、法律行為經撤銷或契約經終止或解除後所
    應負之償還義務、裁定開始清算程序前6月內本於勞動契約
    所積欠之工資，遂依消債條例第129條第1項於111年2月22日
    以110年度司執消債清字第34號民事裁定終止清算程序確定
    在案（見執行卷第182至183頁）等情，業經本院上開清算執
    行案卷確認無誤，堪予認定。是本院所為終結清算程序之裁
    定既已確定，依前開消債條例規定，法院即應審酌債務人是
    否有消債條例第133條、第134條所定應為不免責裁定之情形
    。
三、本院司法事務官前依消債條例第136條規定，於裁定終結清
    算後依職權通知全體債權人及債務人就債務人免責與否表示
    意見或到庭陳述意見：
  ㈠債權人國泰世華商業銀行股份有限公司具狀陳稱略為：不同
    意債務人免責。債務人為58年次，高中職畢業、正值壯年、
    身心健康，並曾任美髮店負責人，伊既已負債，卻未外出工
    作，以償還自身負債，有違公平正義。請鈞院依職權調查債
    務人是否有符合消債條例第133條、第134條之規定（見執行
    卷第202、203頁，本院卷第35、36頁）。
  ㈡債權人滙豐（台灣）商業銀行股份有限公司具狀陳稱略為：
    不同意債務人免責。請鈞院依職權調查債務人是否有符合消
    債條例第133條、第134條之規定（見執行卷第206頁，本院
    卷第33頁）。
  ㈢債權人金陽信資產管理股份有限公司具狀陳稱略為：不同意
    債務人免責。債務人名下曾有桃園市○○區○○○街00號房屋，
    不知何時過戶，依消債條例第21條第1項第1款應負回復原狀
    之責。又債務人聲請清算前2年無任何收入，如何每月支出1
    萬1,041元，顯有消債條例第134條第7、8款之不免責事由（
    見執行卷第207頁）。
　㈣債權人台北富邦商業銀行股份有限公司具狀陳稱略為：不同
    意債務人免責。依債務人之信用卡消費明細所示，債務人曾
    大額消費及密集預借現金，旋即未償還任何款項，顯見債務
    人並無還款誠意，僅係利用消債條例試探是否可免除欠款，
    應非消債條例立法所欲救助之人。請鈞院依職權調查債務人
    是否有符合消債條例第133條前段、第134條第4款之規定（
    見執行卷第210頁正反面，本院卷第23、24頁）。
　㈤債權人玉山商業銀行股份有限公司具狀陳稱略為：不同意債
    務人免責。請鈞院依職權調查債務人是否有符合消債條例第
    133條、第134條之規定（見執行卷第212頁，本院卷第31頁
    ）。
  ㈥債權人遠東國際商業銀行股份有限公司具狀陳稱略為：不同
    意債務人免責。請鈞院依職權調查債務人是否有符合消債條
    例第133條、第134條之規定（見執行卷第214至215頁，本院
    卷第27至29頁）。
  ㈦債權人星展（台灣）商業銀行股份有限公司具狀陳稱略為：
    不同意債務人免責（見執行卷第218頁）。
　㈧債權人台灣金聯資產管理股份有限公司具狀陳稱略為：不同
    意債務人免責。請鈞院依職權調查債務人是否有符合消債條
    例第133條、第134條之規定（見執行卷第219頁）。
　㈨債權人滙誠第二資產管理股份有限公司具狀陳稱略為：請鈞
    院依職權審酌債務人是否應予免責（見執行卷第220頁）。
　㈩債權人合作金庫資產管理股份有限公司具狀陳稱略為：不同
    意債務人免責。請鈞院依職權調查債務人是否有符合消債條
    例第133條、第134條之規定（見本院卷第15頁）。
四、經查：
　㈠債務人有消債條例第133條所規定應不免責之情事存在：
  1.按消債條例第133條之立法目的在避免債務人濫用清算程序
    以獲免責，並敦促有清償能力者，利用薪資等固定收入清償
    債務而受免責，以保障債權人可受最低清償，可知立法者之
    用意非以特定時點認定債務人有無固定收入，而當係賦予法
    院於裁定免責前，綜合考量債務人自裁定開始清算程序時起
    至免責裁定前，有無薪資、執行業務所得或其他固定收入情
    形，以判斷債務人有無清償能力，及有無濫用清算程序之情
    節，而決定應否為債務人不免責之裁定。是於法院裁定開始
    清算程序後至裁定免責與否前之期間，債務人有固定收入，
    而於裁定開始清算程序時，或為免責、不免責裁定時，暫時
    性地無固定收入之情形，應認債務人仍有以固定收入清償達
    消債條例第141條、第142條所定數額之債務而受免責之可能
    ，法院應進行消債條例第133條是否為不免責裁定之審查，
    以貫徹消債條例妥適調整債務人與債權人及其他利害關係人
    之權利義務關係之立法目的（臺灣高等法院暨所屬法院98年
    法律座談會民事類提案第39號研討結果參照）。
　⒉關於債務人於清算程序中之收入部分，債務人陳稱其在家照
    顧父母親，無收入等語，固據其提出107、108年度綜合所得
    稅各類所得資料清單及勞工保險被保險人投保資料表為憑(
    見本院109年度司消債調字第704號卷〈下稱調解卷〉第15至19
    頁)，惟債務人自承其父親自有房屋，且每月受15,158就養
    金及國民年金收入，其母亦有年金收入，其父母共有5名子
    女等情（本院卷第43頁），則似無不能維持生活之情形，況
    其照料父母之義務，應由債務人之兄弟姊妹共同分擔，並非
    由債務人單獨負擔，復審酌債務人為58年出生（見調解卷第
    9頁），仍有勞動能力，且於107年間仍投勞保薪資每月22,0
    00元之情形，故認債務人應有賺取薪資所得收入之能力，似
    不得因欲照顧其父母，即犧牲債務人全體債權人之權益，認
    債務人倘外出工作，其收入應至少為一般具有通常勞動能力
    之人通常可獲取之薪資，是應以勞動部公告110年度實施之
    每月最低基本工資2萬4,000元作為計算債務人償債能力之基
    礎，以貫徹消債條例妥適調整債務人與債權人及其他利害關
    係人之權利義務關係之立法目的
　⒊按債務人必要生活費用，以最近一年衛生福利部或直轄市政
    府所公告當地區每人每月最低生活費一點二倍定之。受扶養
    者之必要生活費用，準用第一項規定計算基準數額，並依債
    務人依法應負擔扶養義務之比例認定之，消債條例第64條之
    2第1、2項定有明文。債務人主張其每月生活必要支出為8,0
    41元（含膳食費3,000元、交通費288元、日常雜支2,000元
    、電信費75元、水電費2,678元，見本院110年度消債清字第
    29號卷第15頁），低於衛生福利部公告之110年度桃園市每
    人每月最低生活費1萬5,281元之1.2倍即1萬8,337元，確為
    適當。另債務人提列其父親謝潤林扶養費3,000元部分，經
    查，債務人之父親每月領取就養給與1萬5,158元及年金補助
    ，郵局存款餘額迄今尚有數十萬元，名下另有房屋及土地不
    動產共4筆等情，亦有謝潤林之109年稅務電子閘門財產所得
    調件明細表、郵政綜合儲金簿封面暨內頁（見執行卷第178
    頁，本院卷第57至59頁）可資參認。是債務人之父並無不能
    維持生活而須債務人扶養之必要，故其陳稱每月仍須負擔3,
    000元之情詞，難認可採。準此，債務人於本院裁定清算後
    ，每月收入所得減去支出費用，尚有餘額1萬5,959元（計算
    式：2萬4,000元－8,041元＝1萬5,959元）。　　
　⒋再債務人聲請清算前2年（依消債條例第78條第1項、第153條
    之1第2項規定，乃債務人聲請債務清理前置調解之前二年即
    107年11月至109年10月期間）期間，曾於108年6月4日領取
    勞保老年一次給付97萬3,260元（見執行卷第147頁），是債
    務人聲請清算前2年之收入所得以97萬3,260元列計。而其收
    入總額扣除其該期間之每月必要支出19萬2,984元（計算式
    ：8,041元×24）後，債務人於聲請清算前2年間可處分所得
    扣除必要生活費用之餘額，即為78萬276元（計算式：97萬3
    ,260元－19萬2,984元＝78萬276元）。然本件普通債權人於本
    院裁定清算確定後，於該清算執行程序中並未獲得分配清償
    ，顯低於上開債務人聲請清算前2年間可處分所得扣除必要
    生活費用後之數額，是依消債條例第133條規定，債務人應
    為不免責裁定。
　㈡債務人有消債條例第134條第2款、第8款所規定應不免責之情
    事存在：
　⒈按清算制度之目的，在於使各債權人獲得平等之清償，避免
    債務人遭受多數債權人個別對其強制執行，而無法重建經濟
    ，故債務人應本其至誠，將應屬清算財團之財產交由管理人
    為公平之管理及處分。債務人如有隱匿、毀損應屬清算財團
    之財產，或以顯不相當之對價出賣其財產等不利於債權人之
    處分，實係圖自己或他人之不法利益，嚴重侵害債權人之權
    益，自不宜使其免責；債務人故意於財產狀況、收入說明書
    為不實之記載，勢必影響清算程序之進行，致債權人受有損
    害，為使債務人盡其法定義務，俾清算程序順利進行，亦不
    宜使債務人免責，此觀消債條例第134條第2、8款立法理由
    甚明。再按債務人依本條例第43條第6項第3款、第81條第4
    項第3款規定所表明之收入數額，係指包括基本薪資、工資
    、佣金、獎金、津貼、年金、保險給付、租金收入、退休金
    或退休計畫收支款、政府補助金、分居或離婚贍養費或其他
    收入款項在內之所有收入數額，消債條例施行細則第21條第
    4項亦有明定。
　⒉債務人於本院裁定開始清算程序後，於110年5月14日清算程
    序中提出之資產表、財產及收入狀況說明書，記載其名下無
    任何財產，聲請前兩年內收入為0元（見執行卷第92、93頁
    ）。惟債務人於108年5月7日辦理退保，並於108年6月4日已
    領取勞保老年一次給付97萬3,260元（見執行卷第147頁），
    然債務人於本院司法事務官命其提出資產表後，並未據實陳
    報應屬於清算財團之財產，是債務人於本院裁定開始清算程
    序後，對其財產狀況並未確實提列而有隱匿，應屬消費者債
    務清理條例第134條第2款不免責事由規範之情形。且債務人
    於聲請清算時，於財產及收入狀況說明書亦未記載前述給付
    收入，是債務人就其財產及收入狀況說明書內容並未如實記
    載，使其財產及收入狀況不真確，而與消債條例第134條第8
    款所定之不免責事由相當，且此係可歸責於債務人本人之事
    實，難認違背情節輕微。又本件並無普通債權人全體同意其
    免責之情形，依此債務人應不免責。
　㈢本件債權人台北富邦商業銀行於清算執行中，提出債務人之
    信用卡消費明細表附卷可參（見執行卷第211頁，本院卷第2
    5頁），惟觀上述信用卡消費明細表所載日期，係於95年8月
    起至95年12月止，並非債務人聲請清算前二年期間即107年1
    1月起至109年10月止之明細，並無消債條例第134條第4款所
    定情形之可能。
　㈣此外，參酌其餘債權人所提出之陳報書狀，並未具體指出債
    務人有何違反修正後消債條例第134條其餘各款所列之不免
    責事由，復經本院綜觀全卷資料亦未發見債務人有何符合該
    條例第134條其餘各款所列之不免責情形，自不得依此規定
    裁定不免責。
五、綜上所述，債務人有消債條例第133條、第134條第2款、第8
    款所定不免責事由，復未經普通債權人全體同意免責，揆諸
    首揭規定，自應裁定不免責。
六、按債務人因消債條例第133條之情形，受不免責之裁定確定
    後，繼續清償達該條規定之數額，且各普通債權人受償額均
    達其應受分配額時，得聲請法院裁定免責；債務人於法院為
    不免責裁定確定後，得繼續清償債務，於各普通債權人受償
    額均達其債權額之20%以上後，可再行聲請本院裁定免責，
    以資兼顧債權人利益，消債條例第141條、第142條定有明文
    ，是債務人經本院裁定不免責後，如繼續清償達消債條例第
    133條或第142條所規定之數額，自得依前開規定，聲請本院
    裁定免責。然本件債務人除有消債條例第133條不免責之情
    形外，尚具備消債條例第134條第8款不免責情形，是縱其清
    償額達133條所定之數額，若未達消債條例第142條所定之成
    數，仍無法依消債條例第141條規定予以免責（參照臺灣高
    等法院暨所屬法院100年法律座談會民執類提案第32號審查
    意見），附此敘明。　　　　
中　　華　　民　　國　　111 　年　　6 　　月　　30　　日
              民事第二庭    法　官　李麗珍
正本係照原本作成。
如不服本裁定，應於裁定送達後10日內，以書狀向本院提出抗告
，並繳納抗告費新臺幣1千元。
中　　華　　民　　國　　111 　年　　7 　　月　　1 　　日
                            書記官  謝伊婕